臺灣高等法院臺中分院刑事判決　 94年度上更（一）字第209號
上　訴　人
即　被　告 乙○○
上列上訴人等因偽造文書等案件，不服臺灣臺中地方法院八十九
年度訴字第一七０九號中華民國九十年十月二十二日第一審判決
（起訴案號：臺灣臺中地方法院檢察署八十九年度偵字第七七八
九號，併辦案號：同署八十九年度偵緝字第三七七號），提起上
訴，判決後，經最高法院發回更審，本院判決如下：
      主  文
原判決關於被告乙○○部分撤銷。
乙○○共同為他人處理事務，意圖為自己不法之利益，而為違背
其任務之行為，致生損害於本人之財產，處有期徒刑捌月。
      事  實
一、乙○○原係力建設開發股份有限公司（下稱力公司）台
    中區之區主管，鍾勝欽（經原審通緝在案）原係力公司台
    中大雅店店長，李進財（經本院另案判處有期徒刑一年，緩
    刑三年確定）原係力公司臺中五權店之店長，丙○○（經
    原審另案判處有期徒刑一年，本院及最高法院均駁回其上訴
    而確定）則原係力公司台中五權店之職員。緣丁○○及戊○○○夫婦係如附表所示土地之所有權人，二人均委託其女
    婿趙林強於民國（下同）八十二年八月九日與力公司板橋
    店簽訂委託銷售契約，約定由力公司代為銷售如附表所示
    之土地，銷售總價新台幣（下同）一千六百萬元，服務報酬
    為成交價之百分之四，翌（十）日力公司將本件代銷業務
    交由其台中大雅店處理，並於同年月二十七日與趙林強協議
    變更銷售底價為六百五十萬元，再於同年九月七日變更銷售
    底價為五百萬元。其後，因丙○○覓得袁天送（另經檢察官
    為不起訴處分確定）願以五百七十萬元購買如附表所示之土
    地，力霸公司台中大雅店乃將本件委託銷售案轉由台中五權
    店處理。袁天送並於同年月十二日已談妥以五百七十萬元購
    買如附表所示之土地，並支付訂金。乙○○與丙○○、鍾勝
    欽、李進財均係力公司之僱用人員，又因力公司受託為
    丁○○及戊○○○銷售如附表所示之土地，渠等均係為力霸
    公司及丁○○、戊○○○處理事務之人，本應誠實為委託人
    以最有利之價格出售，惟彼等見委賣價格與委買價格間相差
    七十萬元，竟基於犯意聯絡，共同意圖為自己不法之利益，
    由丙○○邀同與彼等有犯意聯絡之吳強發（經本院另案判處
    有期徒刑八月確定）出面偽稱欲以五百萬元購買如附表所示
    之土地，而為違背其任務之行為，於八十二年九月十四日，
    在台中市力公司五權店，由吳強發與趙林強簽訂不動產買
    賣契約書，由丙○○擔任見證人，吳強發除當場交付現金四
    萬元外，並簽發臺中區中小企業銀行（現已更名為台中國際
    商業銀行）東豐原分行面額各為二十萬元、二十萬元、八十
    五萬元之支票三張，其中一張二十萬元支票交給趙林強，另
    一張二十萬元及八十五萬支票則交給力公司，當作支付該
    土地移轉之增值稅及力公司之仲介服務費；旋於同年月十
    五日上午，再在同一地點，由吳強發偽稱係丁○○及戊○○○之女婿及代理人，並由丙○○擔任介紹人，而代理丁○○
    及戊○○○與袁天送訂立不動產買賣契約書，將如附表所示
    之土地，以五百七十萬元之價格，出售予原來之買主袁天送
    ，並將其中一份不動產買賣契約書，交付袁天送，致丁○○
    、戊○○○受有價差七十萬元之損失，力霸公司受有差價七
    十萬元百分之四報酬即二‧八萬元之損失，足以生損害於丁○○、戊○○○及力霸公司。嗣因吳強發上開票款未能兌現
    ，始為丁○○、戊○○○之代理人趙林強查悉上情。
二、案經臺灣臺中地方法院檢察署檢察官自動檢舉偵查起訴及移
    送併辦。
      理  由
一、被告乙○○經合法傳喚無正當之理由不到庭，然據其於本院
    前審否認有前開背信犯行，辯稱：伊當時是力霸公司台中區
    主管，各業務員上面有店長，伊不會直接下指令結業務員，
    當時為付款方便會將價金存入伊帳戶付費，力霸公司並未賺
    取差價，是同案被告丙○○要拖伊等下水等語。惟查：
(一)、前開事實，業據同案被告丙○○於台灣台中地方法院八十五
    年度自字第三八六號案自訴人丁○○、戊○○○自訴吳強發
    等詐欺案中證稱：「我們區襄理（即被告）要我找吳強發擔
    任『假買主』，原來價金為五百萬元，力霸公司抽取買賣雙
    方百分之五之傭金共二十五萬元。然後由假買主吳強發售予
    真買主五百七十萬元。除了付予假買主之利益外，其餘之款
    全部都入襄理之個人帳戶。力霸公司付吳強發二十萬元，我
    向吳強發要求之利潤為十萬元，另外有開一張十萬元之借據
    予吳強發。」（見該案卷第十二頁反面至第十五頁），於台
    灣台中地方法院八十五年自緝字第四七五號其被訴詐欺等乙
    案中供稱：「（吳強發是何人介紹的？）是力霸的襄理（乙○○）要我的組員找來的。（你是否與吳強發簽約？）是乙○○安排的。」（見該案卷第一宗第十頁反面至笫十一頁）
    ，又於本案原審供稱：(袁天送是誰找來？)袁天送是原來的
    買主，吳強發是賴文喜的朋友，吳強發願意用五百萬元來買
    ，但是價格談不攏，後來是袁天送以五百七十萬元成交，當
    時我本來建議用賣土地二次的方式來賺傭金，但是他們說到
    口肥羊為何讓給別人，所以才叫賴文喜去找吳強發來簽約給
    吳強發二十甚元，他說這樣比較快，實際買的人是袁天送，
    他是直接付五萬元的傭金，合計前後的差價是九十五萬元，
    後來聽說吳強發將二十萬元退給力霸房屋。（問：當時是誰
    說到口的肥羊為何讓給別人？）是台中區襄理乙○○說的。
    乙○○拿買方的支票與他（鍾勝欽）換，我知道有鍾勝欽的
    支票出去，買方的錢進鍾勝欽的戶頭以後再由鍾勝欽簽發支
    票出來，比較不會讓人發現假買賣的事情。土地賺得差價七
    十萬元是以另外壹個大樓的物件沖銷掉。」等語（見原審卷
    第第八十二頁至第八十四頁），雖丙○○曾於上開台灣台中
    地方法院八十五年自字第三八六號及四七五號暨本院八十八
    年上訴字第一九○一號案中陳稱：是乙○○及台中區經理己○○交待我此工作，是他們的指示，是區經理要我簽名等語
    ，然其於本院審理時結稱：本件是被告要我做的，簡經理是
    被告的上司，我們的制度，簡經理不可能跟我講話，我只是
    職員，己○○知道賺取差價，應該是第二次簽約以後，被告
    應該有告訴他，因為第二次簽約以後，才知道有賺差價七十
    萬，因為五百七十萬與伍百萬的庸收不一樣，所以當初被告
    有叫我做掉一個一千多萬的案子，事實上並沒有成交，就是
    大樓沒有賣掉，叫我寫一份成交明細表，把七十萬元沖帳掉
    ，己○○可能簽名的時候，有簽到七十萬的庸收，但他不知
    道這七十萬是哪裡來的，照理說被告一定會跟經理講，我不
    知道私底下他是如何說的等語。證人己○○於本院且證述：
    我當時並不知道有賺取差價的情事，當時我的職務是掌管台
    中地區、員林地區、高雄地區，我一星期才來台中一次，在
    整個組織裡面，被告是區主管，每店還有店長，我只是來開
    會，瞭解業績，開完會後，我會簽成交三聯單，我對具體的
    成交情形並不瞭解，第二次簽約時我沒有在場等語，尚難遽
    認證人己○○有參與本件犯行。另共同被告吳強發於原審雖
    供稱：與丁○○、戊○○○代理人趙林強簽約完當晚，丙○○打電話給伊，說要給他賺二十萬元，問伊要不要，伊原本
    以為是要以五百二十萬元賣出，簽約當天才知道是五百七十
    萬元云云（見原審卷第一五二、一五三頁），惟依原審法院
    另案八十三年度自字第一二四一號刑事卷附不動產買賣契約
    書所示，共同被告吳強發甫於八十二年九月十四日與丁○○
    、戊○○○代理人趙林強訂定不動產買賣契約書，買受如附
    表所示之土地，竟於翌日即將該不動產出售予袁天送，且係
    冒用丁○○、戊○○○為出賣人，並蓋用自己之印章於丁○○、戊○○○名下，與袁天送訂定不動產買賣契約書，出售
    如附表所示之土地予袁天送，而袁天送於該案證稱：簽約當
    天，吳強發自稱是丁○○、戊○○○之女婿，並稱在簽約前
    三日即收取訂金，約好的價金是五百七十萬元（見該案原審
    卷八十三年十二月六日訊問筆錄及八十四年一月六日二月二
    十二日審判筆錄）。亦即，在共同被告吳強發於八十二年九
    月十四日與丁○○、戊○○○代理人趙林強訂定不動產買賣
    契約書，買受如附表所示之土地前，袁天送已於同年月十二
    日與力霸公司談妥買受如附表所示之土地價金且支付訂金。
    是以共同被告丙○○事後找來吳強發顯僅係充當賺取差價之
    人頭，而非實際買受人。況且，共同被告吳強發於台灣台中
    地方法院八十五年度自字第三八六號案亦供稱：伊並未付清
    尾款，伊賺了二十萬元差價，其中十萬元付予丙○○，原來
    伊開出去付款之支票則退給伊等情（見該案八十五年五月二
    十一日、八十五年五月二十八日訊問筆錄）。綜上所述，足
    資佐証同案被告丙○○所為之供述應與事實相符而可採信。
(二)、袁天送所簽發交付用以付款之台中市第一信用合作社南臺中
    分社，帳號第一０四三六三號，面額八十五萬元（八十二年
    十月十五日期，票號第一八三○號，此為支付土地增值稅用
    ）、九十二萬二千元（八十二年九月十五日期，票號第一八
    二九號）、十三萬元（八十二年九月廿五日期，票號第一八
    三二號）、五萬五千元（八十二年九月十七日期，票號第一
    ０八四號；以上三張支票係支付買受土地之期款）、三百七
    十萬元（八十二年十一月卅日期，票號第一八三一號，為支
    付土地價款尾款貸款部分之預付價金）等支票共五張，除八
    十五萬元及三百七十萬元部分外，餘均經由被告乙○○在中
    華商業銀行台中分行，第000－00－000000－0
    －00帳號提示兌領，其中三萬元轉帳入力公司帳戶內，
    並由乙○○領取現金二十二萬元，餘則轉帳進入共同被告鍾
    勝欽在同前銀行之第000－00－000000－0－0
    0號帳戶，由共同被告鍾勝欽領走等情，此有中華商業銀行
    台中分行存款明細分戶帳附於原審法院八十五年度自字第三
    八六號卷為憑。而證人即原力公司台中分公司會計黃惠芳
    於本院前審證稱：「（本件買賣最後土地價金有簽發支票由
    乙○○台中中小企銀戶頭進出，你知道嗎？）我不知道。（
    有買賣價金現金或支票，會計簿門如何處理？）現金直接電
    匯到總公司，支票由業務員收到填收款繳款單再交給我，我
    收後，郵寄到台北總公司。現金如果存到分公司，分公司本
    身有銀行戶頭。該分公司是我們公司樓下的中華銀行，地址
    是台中市○○路。（支票是否會由台中分公司先行代收？）
    不會。（分公司有無代收買賣價金支票？）沒有。」等情（
    見本院前審卷第六十、六十一頁），因此，關於附表所示不
    動產之買賣價金給付之支票，由被告乙○○在上開銀行帳行
    進出，顯然與力公司作業流程不符。
(三)、先後二次簽約時被告乙○○與共同實施犯罪之李進財均有在
    場之事實，亦據證人即原力霸公司板橋文化店職員莊惠禎、
    證人即袁天送之職員陳惠玉於原審另案八十三年度自字第一
    二四一號案審理時供明在卷（見該案卷第三十九頁、第一三
    二頁反面至第一三三頁），且共同被告李進財、丙○○、吳
    強發等均因共犯本案之罪被判處如事實欄所載之罪刑確定，
    有判決書在卷可按，足見被告乙○○與共同被告丙○○、鍾
    勝欽、吳強發、李進財等人對前揭事實，均係知情且共同參
    與其事不虛。至於共同被告丙○○於本院前審雖供稱：「我
    以前在力霸北屯店，他（指被告乙○○）看我不順眼，常把
    我調來調去，後來調到五權店，又說下次若沒業績，要把我
    調到總店，由他監管。他這樣說每個業務員都無法接受。後
    因介紹土地而與袁天送認識。當初會做這個案子是要證明，
    我是會有業績的，乙○○並沒指示我。那天他只是來巡店，
    所以我才說他有在場。賴文喜是因為有朋友吳強發要買地，
    有帶他去看過，若以業績而言，我當然選擇五百七十萬對我
    們較有利。．．．（第二次買賣契約，乙○○有無作指示？
    ）是吳強發自己在買賣契約書上簽名。（收到價金由乙○○
    戶頭轉至何處？）乙○○收到後報到公司去，二十萬吳強發
    拿走，五萬元是買方付的服務費，七十萬是力霸拿走了。我
    們個人沒有再拿其他的錢。」云云（見本院前審卷第五十八
    、五十九頁），與其之前在其他案件審理時及本案原審時陳
    、供之情節及其他客觀事實不符，顯係臨訟圖卸被告乙○○
    刑責所為迴護之詞，尚難據為有利被告乙○○之認定。
(四)、本件事證明確，被告乙○○所辯，顯係脫卸之詞，不足採信
    ，其犯行應堪認定。至於被告乙○○之選任辯護人於本院前
    審雖聲請傳喚趙林強、袁天送作證，本院審酌其等於前審已
    供述綦詳，且本件事證已臻明瞭無再調查之必要，爰不再傳
    訊。
二、被告乙○○與同案被告鍾勝欽、李進財、丙○○等人均係力
    霸公司之職員，為力霸公司處理受客戶委託銷售不動產事宜
    ，丁○○、戊○○○將如附表一所示之土地委託力霸公司銷
    售，被告乙○○與同案被告鍾勝欽、李進財、丙○○等力霸
    公司之負責銷售人員，本應誠信地以最有利於丁○○、戊○○○及力霸公司之價格銷售上開土地，竟於覓得買受者之後
    ，勾結共同被告吳強發，由吳強發偽稱係丁○○、戊○○○
    之女婿及代理人與袁天送訂立不動產買賣契約書，從中獲取
    差價七十萬元，被告乙○○與同案被告鍾勝欽、李進財、丙○○等人顯係有為他人處理事務，意圖為自己不法之利益，
    而為違背其任務之行為，並足以致生損害於丁○○、戊○○○及力霸公司。核被告乙○○所為，係犯刑法第三百四十二
    條第一項之背信罪。被告乙○○與同案被告丙○○、李進財
    、吳強發及經原審通緝在案之鍾勝欽間，有犯意之聯絡及行
    為之分擔，均為共同正犯。又吳強發雖非力霸公司職員，亦
    未受丁○○、戊○○○之委託，而為丁○○、戊○○○處理
    事務，然其與被告乙○○、同案被告鍾勝欽、李進財、丙○○等人之間，有犯意之聯絡及行為分擔，依刑法第三十一條
    第一項之規定，仍應與被告等人論以刑法第三百四十二條第
    一項背信罪之共犯。被告乙○○以一行為而使丁○○、戊○○○及力霸公司受害，觸犯數罪名，為想像競合犯，應從一
    重處斷，公訴人起訴書雖未記載被告所為亦損害力霸公司，
    因此部分與起訴判罪部分有想像競合犯之裁判上一罪關係如
    上述，為起訴效力所及，本院自應併予審理。原審認被告乙○○罪證明確，依法論科，固非無見，然查同案被告賴文
    喜並未與被告乙○○及丙○○、李進財、鍾勝欽、吳強發等
    人有犯意聯絡及行為分擔之共犯關係（賴文喜業經判決無罪
    確定），原判決認被告賴文喜為本案之共同正犯，尚有未洽
    ，原審認被告另犯刑第二百十六條、第二百十條之行使偽
    造私文書罪，與所犯之背信罪間有方法結之牽連關係，亦有
    未洽 (如後述 )。被告乙○○上訴否認犯罪指摘原判決不當
    ，雖無理由，惟原判決關於被告乙○○部分既有如上可議之
    處，自屬無可維持，應由本院將原審該部分判決撤銷改判。
    爰審酌被告乙○○有賭博、妨害兵役等前科 (見卷附台灣高
    等法院被告前案紀錄表)及受僱於力霸公司受託銷售如附表
    所示之土地，竟為圖不法利益，而為本件犯行，嚴重破壞交
    易秩序，被害人所受損害之程度及被告乙○○犯罪後之態度
    等一切情狀，量處如主文第二項所示之刑。
三、台灣台中地方法院檢察署八十九年度偵緝字第三七七號移送
    併案審理之事實與本件起訴之犯罪事實相同，為事實上之同
    一案件，本院爰併予審理，併予敘明。
四、公訴意旨另以：被告於八十二年九月十五日上午，在台中市
    力霸公司五權店，由吳強發偽稱係丁○○及戊○○○之女婿
    及代理人，並由丙○○擔任介紹人，而偽造丁○○及戊○○○與袁天送訂立之不動產買賣契約書一式兩份，將如附表所
    示之土地，以五百七十萬元之價格，出售予原來之買主袁天
    送，並將其中一份不動產買賣契約書，交付袁天送，行使該
    該偽造之私文書，認被告另犯刑法第二百十六條、二百十條
    之偽造私文書罪嫌云云。按犯罪事實應依證據認定之，無證
    據不得認定犯罪事實，刑事訴訟法第一百五十四條第二項定
    有明文。經查：刑法第二百十條之偽造私文書罪，須以無製
    作權之人冒用他人名義而製作內容不實之文書者，始克成立
    ，如行為人以自己名義製作文書，雖登載不實，祇屬虛妄行
    為，即不構成該條之罪。又如製作人冒用代理資格或代表資
    格加諸自己名義上，而以代理人或代表人名義作成文書，因
    與冒用他人名義之條件不合，亦不構成偽造私文書罪（最高
    法院二十六年渝上字第一二五號判例意旨參照）。公訴人認
    被告與吳強發、丙○○等犯行使偽造私文書罪嫌，不外以渠
    等由吳強發偽稱係丁○○及戊○○○之女婿及代理人，並由
    丙○○擔任介紹人，而偽造丁○○、戊○○○與袁天送訂立
    之不動產買賣契約書之私文書一式兩份為據，惟查上開買賣
    契約既係由吳強發以出賣人丁○○、戊○○○之代理人身分
    ，與「承買人」袁天送簽訂，依卷內資料，該契約書上「出
    賣人」欄下且均蓋上吳強發之印文，「代理人」欄亦係由吳
    強發簽名蓋章（見自字第一二四一號卷第九至十一頁），則
    吳強發簽約時顯係冒用代理人資格而以代理人名義為之，以
    示上開契約並非丁○○、戊○○○所親簽，依上開說明，即
    與偽造文書須冒用他人名義之條件不合。此外且查無其他證
    據，足認被告犯此部分罪行，因公訴人認與右開判罪部分有
    牽連犯之裁判上一罪關係，爰不另為無罪之諭知。
五、被告經合法傳喚無正當理由不到庭，爰不待其陳述，逕行判
    決。
六、據上論斷，應依刑事訴訟法第三百六十九條第一項前段、第
    三百六十四條、第三百七十一條、第二百九十九條第一項前
    段、刑法第二十八條、第三百四十二條第一項、第五十五條
    、罰金罰鍰提高標準條例第一條前段，判決如主文。
    本案經檢察官甲○○到庭執行職務。
中　　華　　民　　國　　94　　年　　11　　月　　17　　日
               刑事第九庭　審判長法　官　陳　筱　珮
                                 法　官　張　國　忠
                                 法　官　康　應　龍
上列正本證明與原本無異。
檢察官得上訴。
如不服本判決應於收受送達後十日內向本院提出上訴書狀，其未
敘述上訴之理由者並得於提起上訴後十日內向本院補提理由書（
均須按他造當事人之人數附繕本）。
                                 書記官　姚　錫　鈞
中　　華　　民　　國　　94　　年　　11　　月　　18　　日
附錄本案論罪科刑法條：
刑法第342條第1項：
為他人處理事務，意圖為自己或第三人不法之利益，或損害本人
之利益，而為違背其任務之行為，致生損害於本人之財產或其他
利益者，處五年以下有期徒刑、拘役或科或併科一千元以下罰金
。
刑法第210條：
(偽造變造私文書罪)
偽造、變造私文書，足以生損害於公眾或他人者，處五年以下有
期徒刑。
附表：
┌──┬────────────────────┬──────┐
│編號│      土      地      標     示         │  所有權人  │
├──┼────────────────────┼──────┤
│ 一 │台中市南屯區○○○段一三二－四九五號土地│  戊○○○  │
├──┼────────────────────┼──────┤
│ 二 │台中市南屯區○○○段一三二－四九六號土地│  丁○○    │
└──┴────────────────────┴──────┘
　　　　　　　　　　　　　　　　　　　　　　　　　　　Ｆ
